最高法院民事判決　　　　　　　　　　　　　　　八十八年度台上字第一四○三號
　　上　訴　人　戌 ○ ○
　　被 上訴 人　己 ○ ○
　　　　　　　　辰 ○ ○
　　　　　　　　卯 ○ ○
　　　　　　　　戊 ○ ○
　　　　　　　　天 ○ ○　住.
　　　　　　　　　　　　　66.
　　　　　　　　寅 ○ ○
　　　　　　　　甲 ○ ○
　　　　　　　　酉 ○ ○
　　　　　　　　亥 ○ ○
　　　　　　　　乙○○○
　　　　　　　　癸 ○ ○
　　　　　　　　丑 ○ ○
　　　　　　　　壬 ○ ○
　　　　　　　　辛 ○ ○
　　　　　　　　庚 ○ ○　住.
　　　　　　　　　　　　　現住.
　　　　　　　　丙 ○ ○
　　　　　　　　丁 ○ ○　住.
　　　　　　　　　　　　　現住.
　　　　　　　　子 ○ ○
　　　　　　　　午 ○ ○
　　　　　　　　未 ○ ○
　　　　　　　　巳 ○ ○
　　　　　　　　申 ○ ○
右當事人間請求土地所有權移轉登記（不動產所有權移轉登記等）事件，上訴人對於
中華民國八十七年六月十七日台灣高等法院第二審判決（八十六年度重上字第二五二
號），提起上訴，本院判決如左：
    主  文
原判決廢棄，發回台灣高等法院。
    理  由
本件上訴人主張：系爭如第一審判決附表（下稱附表）一、二所示之土地係被上訴人
辰○○、卯○○、天○○、戊○○、寅○○、甲○○、酉○○、亥○○、乙○○○（
下稱辰○○等九人）之被繼承人高火爐，及被上訴人癸○○、丑○○、壬○○、辛○
○、庚○○、丙○○、丁○○、子○○、午○○、未○○、巳○○、申○○（下稱癸
○○等十二人）之被繼承人高火炎於民國七十二年三月間分別出售於被上訴人己○○
，己○○再將之出售於伊。詎高火爐、高火炎死亡後，各該繼承人即除己○○外之被
上訴人拒不辦理系爭土地之繼承登記並移轉所有權登記於被上訴人己○○，己○○亦
怠於行使其權利等情。爰本於買賣及代位等法律關係，求為命被上訴人辰○○等九人
，與癸○○等十二人各就附表一、二所示之土地應有部分辦理繼承登記後，分別移轉
所有權登記於被上訴人己○○，及被上訴人己○○於伊付清尾款新臺幣（下同）二百
五十一萬三千四百元同時將所有權移轉登記於伊之判決。
被上訴人己○○則以：伊確有與高火炎、高火爐簽訂系爭土地買賣契約，惟因對方延
不交付辦理所有權移轉登記所需之資料，伊為自保，乃將系爭土地轉售於上訴人；辰
○○、辛○○以：否認上訴人與被上訴人己○○間買賣契約書之真正，且伊之被繼承
人高火爐、高火炎與被上訴人己○○間之買賣契約已分別解除，上訴人無代位請求移
轉登記之權利各等語。資為抗辯。
原審以：上訴人主張系爭如附表一、二所示之土地應有部分係高火爐、高火炎於七十
二年三月間分別出售於被上訴人己○○，固有不動產買賣契約書可稽。惟高火炎與己
○○間之買賣契約第二條第二項及第三項分別約定「尾款付清乙方（指高火炎）同時
提供印鑑證明書、戶籍謄本、土地權狀、稅金收據及移轉登記書類上蓋章，交與甲方
（指己○○）辦理移轉登記。」、「尾款六十五萬六千七百元原訂於七十二年七月三
十一日付清，改為七十二年十月三十一日付清」云云，而該買賣契約總價為一百七十
五萬六千七百元，己○○除已付定金十萬元及第一期款一百萬元外，其所交付土地銀
行七十二年七月三十一日期，面額六十五萬六千七百元之尾款支票於七十二年九月十
七日提示不獲兌現，經被上訴人辛○○先後於七十二年九月二十二日（原判決誤繕為
九月十七日）及七十三年十一月三日函知被上訴人己○○給付尾款，否則依約沒收已
付價金並將所訂契約作廢等情，亦有存證信函及原支票暨退票理由單足憑，並為上訴
人所不爭執。又高火炎已於七十二年六月二十四日申領備妥印鑑證明、戶籍謄本等情
，復有各該文件影本可稽，上訴人既未提出任何己○○曾催告高火炎檢齊過戶文件之
證據，其空言主張高火炎當時因未備妥過戶文件，己○○始行使同時履行抗辯權而拒
絕給付尾款云云，為無足取。另高火炎訂約時已八十二高齡，所有買賣之協商、契約
之簽訂及付款等事宜，實際全由其子辛○○代為處理，參以買賣契約上高火炎與其下
辛○○之簽名筆跡雷同，係同一人所為，辛○○顯為其代理人，辛○○自得以渠名義
函催己○○付款及解約。上訴人主張，辛○○以個人名義發函，不生催告解約之效力
，亦無足採。被上訴人抗辯，高火炎與己○○間之買賣契約業經合法解除，自堪採信
。次查高火爐與己○○間之買賣契約第二條第二項約定：「第一次付款訂於七十二年
五月三十日由甲方（指己○○）付給乙方（指高火爐）一百萬元，乙方同時提供印鑑
證明、戶籍謄本、土地權狀、稅金收據及移轉登記書類上蓋章，交與甲方辦理移轉登
記。」，簽約時己○○除付十萬元之定金外，同時簽發台灣土地銀行七十二年五月三
十日期、面額一百萬元及同年七月三十一日期，面額六十五萬六千七百元之支票各一
紙以給付第一期款及尾款，惟屆期提示，均未獲付款，亦有各該支票暨退票理由單可
稽。上訴人雖謂，因高火爐未檢齊過戶文件，己○○乃拒絕兌現該一百萬元之支票，
退票後己○○委由其女高碧娥於同日交付辰○○現款四十萬元及面額各四十萬元及二
十萬元之支票各一紙，其中二十萬元之支票已兌現，計己○○交付辰○○之價金已有
七十萬元，但高火爐卻始終未提出過戶文件，己○○自得行使同時履行抗辯權，拒絕
給付餘款云云。惟上訴人並未能就其除定金十萬元外己○○已另給付六十萬元，及己
○○曾催告高火爐檢齊過戶文件等情，舉證以實其說，上開主張即無足取。又被上訴
人辰○○雖亦未能就其抗辯，已於七十二年八月十二日以己○○逾期給付價金為由，
解除買賣契約云云，舉證以實其說，惟其依買賣契約第八條：「甲方如不履行本約定
時，其已交之定金及部分價款全數任由乙方沒收，不得要求歸還，……為違約賠償金
同時將本約作廢。」之約定，主張沒收己○○已付價金，及契約作廢，自屬有據，堪
認系爭買賣契約已因解除條件成就而當然解除。再者，被上訴人己○○固自認伊就系
爭土地與上訴人訂有買賣契約無訛。查被上訴人己○○與上訴人在訴訟程序之形式上
雖處於對立地位，惟實際上己○○與上訴人之利害相同，與其餘被上訴人則利益相衝
突，所為陳述，非無偏頗。且該買賣契約果係屬實，上訴人即可逕向除己○○以外之
其餘被上訴人請求就系爭土地辦理所有權移轉登記於己○○，再向己○○請求移轉登
記，而不需多費周章，由己○○於八十一年十月十四日出具委託授權書授權上訴人全
權代理己○○向其餘被上訴人為請求，此有被上訴人辛○○提出之委託授權書足憑。
是上訴人與己○○間之買賣契約是否真正，已非無疑。況如前述，高火炎之買賣契約
業經合法解除，高火爐之買賣契約則因解除條件成就而解除，縱認上訴人與己○○間
之買賣契約為真正，己○○亦因其與高火炎及高火爐間之買賣契約業經解除，而無權
利可資行使，上訴人自無代位行使之可能。從而上訴人依民法第二百四十二條之規定
代位行使己○○對高火炎及高火爐之權利，請求被上訴人辰○○等九人，與癸○○等
十二人各就附表一、二所示之土地應有部分辦理繼承登記後，分別移轉所有權登記於
被上訴人己○○，及被上訴人己○○再移轉所有權登記於上訴人，即非有據。爰維持
第一審所為上訴人敗訴之判決，駁回其上訴。
按當事人於訴訟上所為之自認，於辯論主義所行之範圍內有拘束法院之效力，法院自
應認當事人自認之事實為真，以之為裁判之基礎。查被上訴人己○○於事實審已迭再
自認，伊確有與高火炎、高火爐分別簽訂系爭土地買賣契約書，嗣後再與上訴人簽訂
買賣契約，將系爭土地轉售於上訴人屬實（見一審重訴更字卷一二○頁、二三三頁、
二三六頁背面，原審卷二二○至二二八頁）。果爾，法院即應受此自認效力之拘束。
乃原審未遑注意及此，就被上訴人己○○部分，遽為上訴人不利之判決，自有可議。
次按附解除條件之契約，其解除條件成就之效果，與行使解除權，使契約解除之情形
不同。前者於解除條件成就時，失其效力；後者須解除權人行使解除權，方使契約自
始歸於消滅。查系爭己○○與高火爐間之不動產買賣契約第八條係載：「甲方（買主
）如不履行本約規定時，其已交之定金及部分價款全數任由乙方（賣主）沒收，不得
要求歸還，乙方如有違規不賣時，應在交付尾數款規定日期以前，將所收定金及部分
價款全數加倍歸還甲方，為違約賠償金同時，將本約作廢」，為原審合法確定之事實
。而己○○與高火炎間之不動產買賣契約第八條亦為內容完全相同之約定（見一審訴
字卷第八六號卷外放證物）。乃原審既謂，被上訴人己○○未兌現尾款支票，經被上
訴人辛○○先後二度去函表示沒收已付價款及廢約，堪認該合約已經高火炎合法解除
云云。惟繼謂，被上訴人辰○○僅承認收受定金十萬元，其他尾款支票己○○復未兌
付，則辰○○依己○○與高火爐間之系爭買賣合約第八條之約定，主張沒收已付價金
並將契約作廢，足認此買賣合約已因所附解除條件成就而當然解除云云。其前後論斷
不一，已有判決理由矛盾之違法。又原審既認依己○○與高火炎間買賣契約第二條第
二項之約定，己○○付清尾款之同時，高火炎須提供印鑑證明書、戶籍謄本、土地權
狀、稅金收據及已蓋章之移轉登記書類交予己○○辦理土地所有權移轉登記。乃嗣竟
單以被上訴人辛○○已提出七十二年六月二日所申領之高火炎印鑑證明書及戶籍謄本
各一件為憑，即謂高火炎已依約備齊註條所稱辦理移轉登記所需書類文件，而認上訴
人主張，己○○行使同時履行抗辯權，拒絕給付尾款，為不可採，其論斷亦屬可議。
再按意定代理與法定代理不同，前者代理權之範圍，係依法律規定，後者代理權範圍
，則依本人之授權行為定之；又代理行為須代理人有代理權，並於其代理權限內為之
，始直接對本人發生效力，此觀民法第一百零三條第一項規定自明。查附表二所示土
地應有部分之出賣人為高火炎，惟因其年事已高，系爭買賣契約之簽訂及付款事宜係
由被上訴人辛○○代理所為等情，固為原審所認定，惟上開各行為旨在確保契約之履
行，似非在求契約之解消。則該高火炎授與被上訴人辛○○代理權限之範圍若何﹖是
否包括解除契約權利之行使在內﹖有待澄清。原審疏未查明，遽謂被上訴人辛○○以
其名義去函催告解約，係代理本人高火炎所為而生解約之效力，亦嫌速斷。又依民法
第二百五十四條之規定，當事人之一方催告他方履行給付義務，應定相當期限。乃原
審並未認定，辛○○函知己○○給付尾款，有定相當期限，而竟謂高火炎與己○○間
買賣契約，業經合法解除，亦有未合。上訴論旨，指摘原判決不當，求予廢棄，非無
理由。
據上論結，本件上訴為有理由，依民事訴訟法第四百七十七條第一項、第四百七十八
條第一項，判決如主文。
中      華      民      國    八十八    年      六      月    二十五    日
                              最高法院民事第三庭
                                  審判長法官  范  秉  閣
                                        法官  朱  建  男
                                        法官  曾  煌  圳
                                        法官  許  澍  林
                                        法官  鄭  玉  山
      右正本證明與原本無異
                                              書  記  官
中      華      民      國    八十八    年      七      月      十二    日
                                                                        Ｔ
